ACORDAO-COMPLETO-2530957

ACÓRDÃO 2134/2022 ATA 11/2022 - PRIMEIRA CÂMARA

VISTOS, relatados e discutidos estes embargos de declaração opostos pelo Sr. Saul Nunes Bemerguy contra o Acórdão 473/2022-TCU-Primeira Câmara.
ACORDAM os ministros do Tribunal de Contas da União, reunidos em sessão da 1ª Câmara, diante das razões expostas pelo relator e com fundamento nos arts. 32, II, e 34 da Lei 8.443/1992, c/c o art. 287 do RI/TCU, em:
9.1. conhecer destes embargos de declaração, para, no mérito, negar-lhes provimento;
9.2. dar ciência desta deliberação ao embargante.

Embargos de declaração opostos contra o acórdão 473/2022-TCU-1ª Câmara.

Primeira Câmara

Município de Tabatinga/AM.

3. Interessado/Responsável/Recorrente:
3.1. Interessado: Fundo Nacional de Desenvolvimento da Educação (00.378.257/0001-81).
3.2. Responsável: Saul Nunes Bemerguy (XXX.110.802-XX).
3.3. Recorrente: Saul Nunes Bemerguy (XXX.110.802-XX).

13.1. Ministros presentes: Benjamin Zymler (na Presidência) e Vital do Rêgo.
13.2. Ministro-Substituto convocado: Weder de Oliveira (Relator).
13.3. Ministro-Substituto presente: Augusto Sherman Cavalcanti.

WEDER DE OLIVEIRA

Ministro-Substituto Weder de Oliveira.

Reproduzo a seguir excerto dos embargos de declaração opostos pelo Sr. Saul Nunes Bemerguy contra o Acórdão 473/2022-TCU-Primeira Câmara[footnoteRef:2]: [2:  Peça 68.] 
" (...) 
1. A TEMPESTIVIDADE
O Regimento Interno do Tribunal de Contas da União prevê o prazo para oposição dos Embargos de Declaração, no § 1º do art. 287, in verbis:
'Art. 287. Cabem embargos de declaração quando houver obscuridade, omissão ou contradição em acórdão do Tribunal.
§ 1º Os embargos de declaração poderão ser opostos por escrito pela parte ou pelo Ministério Público junto ao Tribunal, dentro do prazo de dez dias, contados na forma prevista no art. 183, com indicação do ponto obscuro, contraditório ou omisso.'
Por sua vez, o art. 183 do Regimento Interno do TCU prevê que a contagem dos prazos segue as seguintes regras:
'Art. 183. Os prazos referidos neste Regimento contam-se dia a dia, a partir da data:
I - do recebimento pela parte:
a) da citação ou da comunicação de audiência;
b) da comunicação de rejeição das alegações da defesa;
c) da comunicação de diligência;
d) da notificação;
II - constante de documento que comprove a ciência da parte;
III - da publicação nos órgãos oficiais, quando a parte não for localizada;
IV - nos demais casos, salvo disposição legal expressa em contrário, da publicação do acórdão no Diário Oficial da União.'
Considerando que o Ofício 5395/2022-TCU/Seproc, que deu ciência do teor do Acórdão 473/2022-TCU-Primeira Câmara, proferido nos autos do processo em epígrafe, foi recebido pelo embargante em 14/3/2022, o prazo de 10 dias para oposição do presente instrumento recursal finda em 24/3/2022.
Mostram-se tempestivos, portanto, os presentes embargos de declaração.
2. A SÍNTESE DO PROCESSO
Tratam os autos da Tomada de Contas Especial instaurada pelo Fundo Nacional de Desenvolvimento da Educação (FNDE) , em desfavor do Sr. Saul Nunes Bemerguy, em razão de supostas irregularidades na execução dos recursos do Programa Nacional de Alimentação Escolar - PNAE, referente ao exercício de 2010.
Para a execução do PNAE, o FNDE repassou à Prefeitura Municipal de Tabatinga o valor total de R$ 1.594.440,00, recebido em conta específica, para atendimento a alunos de Creche (PNAC) , Pré-escola (PNAP) , Ensino Fundamental (PNAE) , Ensino de Jovens e Adultos (EJA) , Ensino Médio (PNAE/Médio) e Indígena (PNAI) .
O prazo para prestação de contas findou em 31/3/2011, e, por meio da Informação 90E/2011 - DIPRA/COPRA/CGCAP/DIFIN/FNDE, de 9/6/2011, verificou-se suposta omissão do Sr. Saul Nunes Bemerguy, Prefeito Municipal de Tabatinga.
Em resposta, o Conselho de Alimentação Escolar (CAE) encaminhou a prestação de contas através do Ofício 4/2011-CAE, em 13/07/2011, cujo PARECER CONCLUSIVO foi pela APROVAÇÃO do PNAE/2010.
Apesar disto, a Coordenação de Acompanhamento de Prestação de Contas de Programas Educacionais encaminhou, em 11/2/2016, o processo de prestação de contas para reanálise dos setores técnico e financeiro.
Dessa feita, foi emitido o Parecer 74/2016/COECS/CGOAE/DIRAE, que, no tocante à análise técnica de execução do PNAE/2010, concluiu pela aprovação parcial com ressalvas.
Ato contínuo, realizada análise financeira, foi emitido o Parecer 286/2016/DAESP/COPRA-CGCAP/DIFIN, que concluiu pela aprovação parcial com ressalvas e impugnação do valor de R$ 553.992,90.
O Relatório de TCE 220/2017-DIREC/COTCE/CGCAP/ DIFIN-FNDE/MEC, de 02/05/2017, concluiu pela responsabilização do Sr. Saul Nunes Bemerguy pelo suposto prejuízo ao erário no valor de R$ 553.932,00. Por fim, o Relatório de Auditoria 708/2017, da Controladoria-Geral da União, chegou às mesmas conclusões.
Posteriormente, após a emissão do Certificado de Auditoria, Parecer do Dirigente de Controle Interno e Pronunciamento Ministerial, o processo foi remetido ao Tribunal de Contas da União.
Assim, em análise realizada da documentação encaminhada, a Secretaria de Controle Externo de Tomada de Contas Especial propôs a citação do Sr. Saul Nunes Bemerguy para apresentação de alegações de defesa face às restrições identificadas e/ou recolhimento da monta de R$ 553.932,00, que, atualizada monetariamente, corresponde à monta de R$ 917.458,74, referente às seguintes restrições: ausência de alimentação escolar por 80 dias nas ações PNAC, PNAP, PNAE-Fundamental, PNAE- Médio e EJA - PNAE/2010, e ausência de alimentação escolar por 60 dias nas ações do PNAI - PNAE/2010.
O jurisdicionado apresentou suas razões de defesa tempestivamente carreando aos autos documentos e justificativas quanto à prestação de contas. Por conseguinte, conforme Acórdão 473/2022-TCU-Primeira Câmara, julgou-se o seguinte:
  Rejeitar as alegações de defesa apresentadas pelo Sr. Saul Nunes Bemerguy;
  julgar IRREGULARES, com fundamento nos arts. 1º, I, 16, III, 'b' e 'c', da Lei 8.443/1992 c/c os arts. 19 e 23, III, da mesma Lei e com arts. 1º, I, e 209, II e III, 210 e 214, III, do RI/TCU, as contas do Sr. Saul Nunes Bemerguy, e condená-lo ao pagamento das quantias a seguir especificadas, com a fixação do prazo de 15 (quinze) dias, a contar da notificação, para que comprove, perante este Tribunal (art. 214, III, 'a', do RI/TCU) , o recolhimento da dívida aos cofres do Fundo Nacional de Desenvolvimento da Educação (FNDE) , atualizada monetariamente e acrescida dos juros de mora; 
  Aplicar ao Sr. Saul Nunes Bemerguy a MULTA prevista no art. 57 da Lei 8.443/1992, no valor de R$ 98.000,00 (noventa e oito mil reais) , com a fixação do prazo de 15 (quinze) dias, a contar da notificação, para comprovar, perante o Tribunal (art. 214, III, 'a', do RI/TCU) , o recolhimento da dívida aos cofres do Tesouro Nacional, atualizada monetariamente desde a data deste acórdão até a do efetivo recolhimento, se for paga após o vencimento, na forma da legislação em vigor;
Contudo, com a devida vênia, apresentam-se os presentes Embargos de Declaração no intuito de sanar vícios de omissão detectados no julgado recorrido, pelos fatos e fundamentos a seguir expostos.
3. DO CABIMENTO DE EMBARGOS DE DECLARAÇÃO.
Os embargos de declaração são cabíveis a toda e qualquer decisão quando nela for percebida qualquer obscuridade, contradição, omissão ou erro material, conforme preleciona o art. 1.022 do Código de Processo Civil.
No âmbito desta Corte de Contas, este instrumento processual é instituído pelo art. 287 do Regimento Interno do Tribunal de Contas da União, reproduzido nesta peça em tópico anterior, e pelo art. 34 da Lei Orgânica do TCU (Lei nº 8.443/1992) .
Em relação às decisões passíveis de sofrer embargos de declaração, assim se posiciona o ilustre processualista Barbosa Moreira:
'Tanto antes quanto depois da reforma, qualquer decisão judicial comporta embargos de declaração; é inconcebível que fiquem sem remédio a obscuridade, a contradição ou a omissão existente no pronunciamento, não raro a comprometer até a possibilidade prática de cumpri-lo.'
No caso em comento, observa-se que a decisão embargada incorreu em omissão, conforme se detalhará adiante.
Sendo assim, comprovados os requisitos de tempestividade e legitimidade, não restam dúvidas acerca do cabimento do presente instrumento recursal, razão pela qual se conclui que os embargos de declaração com efeitos modificativos mostram-se meio adequado e eficaz para a reforma do acórdão, com a consequente improcedência da Representação e exclusão da multa aplicada.
4. O MÉRITO.
4.1. DA OMISSÃO
A omissão constitui negativa de entrega do pronunciamento ao fato julgado e, de acordo com o Código de Processo Civil, é omissa a decisão que deixa e se manifestar nos casos em que determinada questão ou ponto contravertido deveria ser apreciado pelo órgão julgador.
Leciona Didier sobre o tema:
'Considera-se omissa a decisão que não se manifestar: a) sobre um pedido de tutela jurisdicional; b) sobre fundamentos e argumentos relevantes lançados pelas partes (art. 489, §1º, IV) . c) sobre questões apreciáveis de ofício pelo magistrado, tenham ou não tenham sidos suscitadas pela parte.
A decisão deve apreciar as questões, ou seja, os pontos controvertidos.
[...]
Ao órgão julgador não se franqueia escolher o que deve ou não apreciar em sua decisão. Cabe-lhe examinar os pontos controvertidos de fato e os de direito. Se o não fizer, haverá omissão, sanável por embargos de declaração.'
Importa lembrar ao eminente julgador que a relação específica entre ratio decidendi e decisão é de suma importância, uma vez que é essa relação que permite à defesa o exercício efetivo da ampla defesa e contraditório, bem como possibilita ao gestor a revisão e otimização de seus atos.
A relevância da explanação inequívoca dessa relação é tanta que o Código de Processo Civil considera a decisão que não a esclarece como não fundamentada e, portanto, nula, conforme se observa nos artigos 489, §1º e incisos c/c art. 11 do mesmo diploma legal.
Assim, em observância aos Princípios da Ampla Defesa e Contraditório, requer-se, de logo, para o fiel cumprimento dos referidos mandamentos constitucionais, assim como dos artigos 11 e 489, §1º do CPC/2015, o saneamento da seguinte omissão:
4.1.1 DA ILIQUIDEZ DAS CONTAS EM RAZÃO DA APREENSÃO DOS DOCUMENTOS SOLICITADOS
Conforme se extrai das razões de defesa apresentadas nos autos, o jurisdicionado informou o fato ocorrido no ano de 2011 em que foi realizada pela Polícia Federal no Estado do Amazonas a 'OPERAÇÃO IMPERADOR', destinada à investigação concernente à aplicação de recursos do Fundo de Manutenção e Desenvolvimento da Educação Básica e de Valorização dos Profissionais da Educação (FUNDEB) e do Programa Nacional de Alimentação Escolar (PNAE) , repassados entre 2009 e 2010.
Inicialmente, a operação foi deflagrada no município de Tefé/AM, com a busca e apreensão de diversos documentos relativos aos programas. Posteriormente, foi expedido MANDADO DE BUSCA E APREENSÃO DE DOCUMENTAÇÃO junto à Prefeitura Municipal de Tabatinga/AM relativa à aplicação de verbas repassadas pelo FUNDEB ou pelo PNAE nos anos de 2009 e 2010.
De acordo com Auto de Busca e Apreensão encaminhado na defesa, o mandado foi cumprido no dia 14/4/2011, com o recolhimento de uma série de documentos relativos à aplicação dos recursos provenientes do PNAE.
O jurisdicionado informou nos autos que à época, esclareceu a questão da apreensão ao Tribunal de Contas do Estado, por ocasião da Prestação de Contas Anual, tendo o TCE/AM expedido solicitação à Justiça Federal requerendo que os documentos acostados aos processos 2712-78.2012.4.01.3200, 4219-11.2011.4.01.3200 e 16913- 12.2011.4.01.3200 fossem encaminhados ao Tribunal.
Contudo, conforme Certidão datada de 5/11/2012, expedida pela 2ª Vara Federal da Seção Judiciária do Amazonas, também anexa na defesa, foi informado que o malote com os processos, aos quais a documentação apreendida teria sido juntada, não havia sido entregue pelos Correios.
Desse modo, restou clara nos autos a existência de fatos alheios à vontade do gestor que eventualmente impediram a prestação das contas caracterizando a ocorrência de CASO FORTUITO, o que, por disposição clara do art. 211 do Regimento Interno do TCU, consubstancia-se especificamente na ILIQUIDEZ das contas, de modo que seja procedido ao arquivamento dos autos.
Não obstante, o ocorrido além de amplamente discorrido em defesa, foi TAMBÉM DESTACADO NA OCASIÃO DA SUSTENTAÇÃO ORAL realizada na data de 08/02/2022 pela patrona do jurisdicionado o que, no entanto, não foi levado em consideração na sessão de julgamento do presente processo, nem na prolação da decisão, sucedendo em OMISSÃO no decisum ora rebatido.
Sendo assim, data maxima venia pugna-se pela reforma do Acórdão 473/2022-TCU-Primeira Câmara a fim de que se reconheça a impossibilidade de averiguação da realidade dos fatos e apresentação de documentos, haja vista o comprovado extravio destes, bem como, se ordene o trancamento das contas, ante à sua iliquidez, nos termos do art. 201, §1º, do Regimento Interno deste Tribunal de Contas, afastando-se, por conseguinte, a sugestão de multa e ressarcimento ao erário.
4.1.2 AUSÊNCIA DE DOLO OU CULPA GRAVE.
Excelência, não há no voto ora rebatido elementos suficientes capazes de aferir ao embargante a existência de culpa grave, capaz de justificar a procedência da Representação e aplicação de multa.
Nesse sentido, de acordo com a Lei de Introdução às Normas do Direito Brasileiro - LINDB, recentemente alterada pela Lei 13.655/2018, tem-se que:
'Art. 28. O agente público responderá pessoalmente por suas decisões ou opiniões técnicas em caso de dolo ou erro grosseiro.'
Nesse sentido, de acordo com as disposições do Acórdão 2391/2018 - TCU, que estabeleceu importantes preceitos acerca da responsabilidade de agentes públicos com base nas alterações da LINDB, o erro grosseiro é o que decorreu de uma grave inobservância de um dever de cuidado, isto é, que foi praticado com culpa grave, não sendo este o caso dos presentes autos.
Além disso, o próprio art. 22, §2º é claro ao dispor acerca da necessidade de se ponderar a natureza e gravidade das infrações cometidas na aplicação de sanções, senão vejamos:
'Art. 22. Na interpretação de normas sobre gestão pública, serão considerados os obstáculos e as dificuldades reais do gestor e as exigências das políticas públicas a seu cargo, sem prejuízo dos direitos dos administrados.
§ 1º Em decisão sobre regularidade de conduta ou validade de ato, contrato, ajuste, processo ou norma administrativa, serão consideradas as circunstâncias práticas que houverem imposto, limitado ou condicionado a ação do agente.
§ 2º Na aplicação de sanções, serão consideradas a natureza e a gravidade da infração cometida, os danos que dela provierem para a administração pública, as circunstâncias agravantes ou atenuantes e os antecedentes do agente. § 3º As sanções aplicadas ao agente serão levadas em conta na dosimetria das demais sanções de mesma natureza e relativas ao mesmo fato.'
Como é sabido, a razoabilidade é um postulado normativo que estrutura a aplicação de outras normas, especialmente as regras. Sob a ótica do princípio da razoabilidade, o julgador, ao proferir sua decisão, utiliza-se dos meios adequados, agindo com razoabilidade, ao evocar o bom senso e a prudência em seus atos, de modo que sejam moderados, aceitáveis e desprovidos de excessos.
O postulado da proporcionalidade, por sua vez, exige uma relação de causalidade entre o meio escolhido e fim almejado. Ao valorar os conceitos inseridos no princípio da proporcionalidade, impõe-se ao órgão julgador o dever de uma avaliação criteriosa e comparativa do ato censurado com a pena a ser aplicada, de forma a encontrar quantidades proporcionas em si, de modo a alcançar uma relação de harmonia e justiça.
A este respeito, vale citar ensinamento do ilustre doutrinador Humberto Ávila, in verbis:
'12 Assim, o dever de proporcionalidade estrutura-se em três elementos: adequação, necessidade e proporcionalidade em sentido estrito. Uma medida é adequada se o meio escolhido está apto para alcançar o resultado pretendido; necessária, se, dentre todas as disponíveis e igualmente eficazes para atingir um fim, é a menos gravosa em relação aos direitos envolvidos; proporcional ou correspondente, se, relativamente ao fim perseguido, não restringir excessivamente os direitos envolvidos. E quando se fala em direitos envolvidos se verifica que o dever de proporcionalidade resulta da estrutura principial das normas e da atributividade do Direito, mas não só disso. A sua aplicação está, de um lado, condicionada à existência de princípios que se apresentem em situação de correlação concreta, em virtude da qual seja devido realizar ao máximo os bens jurídicos por eles protegidos; de outro, condicionada à existência de uma relação 'meio-fim' objetivamente controlável, sem a qual o dever de proporcionalidade ou é impensável, ou é incompleto.'
Reitera-se, Excelência, que a função fiscalizadora deste Tribunal não se resume à análise da legalidade formal do ato administrativo. Para o pleno e eficaz exercício de sua jurisdição constitucional, os Tribunais de Contas também devem observar outros fatores que compõem esse ato, fundamentados em princípios consagrados na Constituição Federal e nas legislações aplicáveis ao caso.
É preciso sopesar as irregularidades remanescente com o conjunto de condutas perpetradas em uma gestão, entendida como uma série de atos necessários ao funcionamento de um órgão, verificados dentro de padrões aceitáveis de legalidade, legitimidade e economicidade.
O fato é que a manutenção das irregularidades aqui mencionadas viola sobremaneira o teor contido no art. 2º da Lei nº 9.784/199, mormente porque estão sendo flagrantemente desrespeitados os princípios da proporcionalidade e razoabilidade.
Diante do exposto, Excelência, faz-se necessário que todos os elementos sejam alvo de detida análise, a fim de suprir as omissões apontadas pelo embargante, a fim de que a prestação jurisdicional seja dada de forma integral, de maneira que todos os pontos da Tomada de Contas sejam devidamente fundamentados.
5. OS EFEITOS INFRINGENTES
Aferindo-se a presença dos vícios enumerados pelos embargos de declaração, deverá o julgador, em determinadas situações, reabrir o julgamento para modificar a decisão anteriormente proferida, uma vez que, nestes casos, a correção da falha repercute sobre o julgamento como um todo, haja vista que a modificação de algum ponto do decisum, afeta direta ou reflexamente todo o teor da decisão, pelo acréscimo da manifestação que nela faltava.
É por este motivo que os embargos de declaração, em determinadas situações, necessariamente têm a força e o efeito de modificar o julgamento anteriormente proferido, sob pena de impossibilitar sua execução.
O próprio Regimento Interno do TCU prevê a possibilidade de os embargos declaratórios possuírem efeitos modificativos, conforme pode-se observar pela redação do art. 287, § 7º, in verbis:
'Art. 287. Cabem embargos de declaração quando houver obscuridade, omissão ou contradição em acórdão do Tribunal. (...) 
§ 7º Conferidos efeitos infringentes aos embargos, serão devolvidos os prazos a todos os interessados.'
Nessa esteira, seguem ementas de alguns julgados proferidos pelo sistema judicial pátrio acerca dos efeitos modificativos dos embargos de declaração, in verbis:
'PROCESSO CIVIL. EMBARGOS DE DECLARAÇÃO. OMISSÃO EFEITO MODIFICATIVO. 1. Excepcionalmente, pode-se conferir efeitos infringentes aos embargos declaratórios, quando a alteração do julgamento decorra da necessidade de correção de um dos vícios indicados no art. 535 do Código de Processo Civil. 2. Precedentes.' (STJ, Resp 358428/DF, Rel. Min. Paulo Galotti, 6ª Turma, unânime, Dj de 20/03/2003) .
'PROCESSUAL CIVIL. EMBARGOS DE DECLARAÇÃO. PRESSUPOSTOS. EXISTÊNCIA. RECURSO EM MANDADO DE SEGURANÇA. CONCURSO PÚBLICO PARA O CARGO DE JUIZ DE DIREITO SUBSTITUTO. IDADE MÍNIMA. EXIGÊNCIA. POSSIBILIDADE. - Em casos excepcionais, admite-se efeitos infringentes aos embargos declaratórios, desde que para expungir do julgamento obscuridade ou contradições, ou ainda para suprir omissão sobre tema cujo pronunciamento se impunha pelo Tribunal'. (STJ, EDROMS 14156, Rel. Min. Vicente Leal, 6ª Turma, unânime, Dj de 2/2/2004) .
'PROCESSO CIVIL - EMBARGOS DE DECLARAÇÃO - ALEGAÇÃO DE OMISSÃO - AÇÃO DE DESAPROPRIAÇAO - EFEITOS MODIFICATIVOS. I - Há omissão no acórdão quando deixa de se manifestar sobre ponto relevante da causa. II - Havendo, em decorrência da omissão, modificação de entendimento, é possível emprestar efeito modificativo ao recurso. III - Embargos providos parcialmente'. (TRF - 5a Região - EDCL na ApCiv 9006/PE, Rel. Juiz Manoel Erdardt - JSTJ e TRF 105/591) .
Na realidade, ao imprimir os efeitos infringentes aos embargos de declaração, o julgador comprova a inexistência de vaidade em reconhecer a ocorrência eventuais contradições, omissões ou obscuridades em seus decisórios.
A este respeito, interessante o ensinamento do ex-ministro do Superior Tribunal de Justiça, Washington Bolívar de Brito:
' (...) não deve o juiz ter pejo de confessar que errou, em qualquer circunstância e, muito especialmente, quando ainda há tempo de corrigir-se e corrigir. Pois aquele que reconhece o seu erro demonstra que é mais sábio hoje, quando o corrige, do que ontem, quando o praticou'.
Identificando a efetiva ocorrência dos vícios acima apontados, pode - e deve - o órgão julgador, uma vez provocado pela via dos embargos de declaração, solver a questão da forma mais justa e adequada à realidade existente, emprestando efeitos modificativos ao instrumento recursal.
No caso em tela, os vícios apontados, uma vez sanados, podem reverter o julgamento em questão. Isso porque, ao rebater devidamente os argumentos trazidos pelo gestor em sede de alegações de defesa quanto ao limite de sua responsabilidade na função que exercia, esta Egrégia Corte de Contas certamente se deparará com outro cenário do que foi visionado inicialmente, considerando sua conduta como regular e afastando sua culpabilidade.
O saneamento do erro material também pode alterar o resultado da decisão, considerando que a ausência de má-fé interfere na responsabilidade aplicada ao embargante, o que requererá o a improcedência de denúncia.
Assim, aclarados os vícios da decisão rechaçada, requer sejam impressos os efeitos infringentes aos presentes embargos de declaração, a fim de que se reforme a decisão embargada no sentido de julgar REGULAR, a tomada de contas especial, com o consequente afastamento da glosa aplicada ao embargante.
6. OS PEDIDOS
Ante o exposto, requer a Vossa Excelência:
6.1 sejam os presentes Embargos de Declaração CONHECIDOS, nos efeitos devolutivo e suspensivo, na forma do art. 287 do Regimento Interno do Tribunal de Contas da União;
6.2 sejam PROVIDOS os presentes aclaratórios, com vistas a sanar a omissão apontada por este instrumento recursal;
6.3 sejam aplicados os EFEITOS INFRINGENTES aos presentes embargos, a fim de que se manifeste sobre a impossibilidade de averiguação da realidade dos fatos e apresentação de documentos, haja vista o comprovado extravio destes, e consequentemente seja determinado o trancamento das contas, ante à sua ILIQUIDEZ, nos termos do art. 201, §1º, do Regimento Interno deste Tribunal de Contas, afastando-se, por conseguinte, a sugestão de multa e ressarcimento ao erário.
Por fim, requer que todas as publicações e intimações referentes ao feito sejam dirigidas aos advogados Fábio Nunes Bandeira de Melo, inscrito na OAB/AM sob o nº 4.331 e Bruno Vieira Da Rocha Barbirato, inscrito na OAB/AM sob 6.975, ambos com escritório profissional localizado na Rua dos Angelins, 285, Conjunto Kyssia, Bairro Dom Pedro, CEP 69.040 -230, nos termos do inciso III do art. 95 e § 5° do art. 82, do Regimento Interno desta Corte de Contas, sob pena de nulidade dos atos posteriores à juntada do mencionado instrumento procuratório. (...) "
É o relatório.

Gabriel Simonetti Guimarães (OAB/AM 15.710), Laiz Araújo Russo de Melo (OAB/AM 6897), Fábio Nunes Bandeira de Melo (OAB/AM 4.331) e outros, representando Saul Nunes Bemerguy.

Procurador Sérgio Ricardo Costa Caribé.

EMBARGOS DE DECLARAÇÃO EM TOMADA DE CONTAS ESPECIAL. CONHECIMENTO. ALEGAÇÃO DE OMISSÃO. REJEIÇÃO. COMUNICAÇÕES.

TOMADA DE CONTAS ESPECIAL (TCE)

Secretaria de Controle Externo de Tomada de Contas Especial (SecexTCE).

Trata-se de embargos de declaração opostos pelo Sr. Saul Nunes Bemerguy, por meio de seu representante legal, contra o Acórdão 473/2022-TCU-Primeira Câmara, sob a alegação de que houve omissão na referida deliberação.
A tomada de contas especial que originou o acórdão impugnado foi instaurada pelo Fundo Nacional de Desenvolvimento da Educação (FNDE) , em desfavor do Sr. Saul Nunes Bemerguy, ex-prefeito do município de Tabatinga/AM (gestão 2009-2012) , em decorrência de irregularidades na execução do PNAE/2010.
Mediante o acórdão em questão, o Tribunal julgou irregulares as contas do embargante, condenando-o ao pagamento de débito e de multa fundamentada no art. 57 da Lei 8.443/1992.
O Sr. Saul Nunes Bemerguy alega que a Polícia Federal, na "Operação Imperador", destinada à investigação da aplicação dos recursos do Fundeb e do PNAE repassados em 2009 e 2010 executou, em 14/4/2011, mandado de busca e apreensão na prefeitura de Tabatinga/AM e, portanto, teria havido "o recolhimento de uma série de documentos relativos à aplicação dos recursos provenientes do Pnae".
Assevera que, em suas alegações de defesa, esclareceu a questão da apreensão ao Tribunal de Contas do Estado do Amazonas, por ocasião da prestação de contas anual, tendo o TCE/AM expedido solicitação à Justiça Federal requerendo o encaminhamento dos documentos acostados aos processos em tramitação na referida Corte de Contas[footnoteRef:2]. Entretanto, a 2ª Vara Federal da Seção Judiciária do Amazonas informou que o malote com os processos não havia sido entregue pelos Correios. [2:  Processos 2712-78.2012.4.01.3200, 4219-11.2011.4.01.3200 e 16913-12.2011.4.01.3200.] 
Assim, defende que fatos alheios à sua vontade o impediram de apresentar a prestação das contas, caracterizando a ocorrência de caso fortuito, o que, por disposição do art. 211 do RI/TCU, resultaria na iliquidez das contas.
Alega, ainda, que não haveria na deliberação em questão "elementos suficientes capazes de aferir ao embargante a existência de culpa grave, capaz de justificar a procedência da representação (sic) e aplicação de multa".
Assevera que não teria praticado o erro grosseiro de que trata o art. 28 da LINDB e que o art. 22, §2º, da mesma lei seria claro ao dispor acerca da necessidade de se ponderar a natureza e gravidade das infrações cometidas na aplicação de sanções.
Tendo em vista os argumentos acima sintetizados, requer que os embargos sejam conhecidos, nos efeitos devolutivo e suspensivo, e que lhes sejam atribuídos efeitos infringentes, para reconhecer a impossibilidade de averiguação da realidade dos fatos e de apresentação de documentos, haja vista seu extravio e, consequentemente, seja determinado o trancamento das contas, afastando-se os débitos e a multa aplicados no acórdão condenatório.
II
Conheço dos presentes embargos, nos termos dos arts. 32, II, e 34 da Lei 8.443/1992, por considerar preenchidos os requisitos atinentes à espécie recursal.
No mérito, verifico que inexiste omissão no acórdão impugnado.
Na proposta de deliberação que fundamentou a decisão recorrida, acolhi a análise efetuada na instrução inserta à peça 38, integralmente reproduzida no relatório que embasou o acórdão condenatório, cujos termos, no que interessa ao exame destes embargos, transcrevo a seguir:
" (...) 
EXAME TÉCNICO
29.	Em suas alegações de defesa (peça 31) , o Sr. Saul Nunes Bemerguy apresentou diversas afirmações que vão abaixo transcritas, parcialmente, com os ajustes de forma que se fazem adequados.
Alegação (nas palavras do defendente) 
30.	Consoante disposição do RI/TCU, as contas serão consideradas iliquidáveis quando o julgamento de mérito restar impossibilitado. Para isso, deve ser comprovada a existência de caso fortuito ou força maior que tenha ocasionado tal impossibilidade, nos termos do art. 211 do RI/TCU. 
31.	Dito isto, insta-se trazer à baila que no ano de 2011 foi realizada pela Polícia Federal no Estado do Amazonas a 'Operação Imperador', destinada à investigação concernente à aplicação de recursos do Fundo de Manutenção e Desenvolvimento da Educação Básica e de Valorização dos Profissionais da Educação (FUNDEB) e do Programa Nacional de Alimentação Escolar (PNAE) , repassados entre 2009 e 2010.
32.	De acordo com auto de busca e apreensão encaminhado em documento anexado às alegações, o mandado foi cumprido no dia 14/4/2011, com o recolhimento de documentos, conforme atestado em documento anexo à defesa. 
33.	Frisa-se que a documentação comprobatória da apreensão também foi apresentada ao Tribunal de Contas do Estado por ocasião da prestação de contas anual. Isto posto, ciente da apreensão da documentação e da essencialidade desta para melhor análise das contas, o relator do processo expediu solicitação à Justiça Federal requerendo que os documentos acostados aos processos 2712-78.2012.4.01.3200, 4219-11.2011.4.01.3200 e 16913-12.2011.4.01.3200 fossem encaminhados ao TCE/AM. Contudo, conforme certidão datada de 5/11/2012, expedida pela 2ª Vara Federal da Seção Judiciária do Amazonas (anexado às alegações de defesa) , tem-se que o malote com os processos, aos quais a documentação apreendida teria sido juntada, não havia sido entregue pelos Correios.
34.	Ocorre, Excelência, que até o presente momento não há informações acerca da localização do malote em questão, impossibilitando por completo a obtenção da documentação pelo gestor e, por conseguinte, a apresentação junto a esta Corte de Contas.
Análise
35.	As afirmações do defendente e as cópias dos papéis anexados sugerem a apreensão de documentos em ação do Ministério Público Federal. No entanto, o mandado de busca e apreensão foi cumprido em 14/4/2011, portanto, 15 dias depois de vencido o prazo para prestação de contas, fixado para 31/3/2011. Não somente esse tempo - 15 dias - é relevante para firmar-se entendimento sobre a conduta do ex-gestor, mas também os 106 dias desde o fim da vigência do PNAE/2010 até a 'busca e apreensão'. O gestor diligente teria cuidado para que essa grave irregularidade - omissão na prestação de contas - não tivesse lugar em sua administração e, assim, impedisse o cumprimento do prazo legal para prestar contas.
36.	Importa deixar cristalino, neste início de análise da defesa, que o responsável faltou com sua obrigação fundamental de prestar contas, mesmo dispondo de mais de 100 dias para fazê-lo, e não o fez.
37.	Contudo, há outros fatos envolvendo a questão. Primeiramente, é de destacar que não há provas de que especificamente os documentos relativos ao PNAE/2010 foram apreendidos. Toda ação de busca e apreensão resulta em Ata com relação do material apreendido pelos agentes policiais. Neste caso, o defendente não comprovou que exatamente o material necessário a sua defesa constou do material apreendido naquela ação. Isso afasta definitivamente a aceitabilidade desse argumento.
38.	Em segundo plano, sabe-se que na verdade as contas foram prestadas tardiamente - em 13/7/2011 - pelo conselho de alimentação escolar (CAE) , que encaminhou a prestação de contas, através do ofício 4/2011-CAE (peça 1, p. 26/72) . Por meio do parecer 99/2014 - COECS/CGPAE/Dirae/FNDE/MEC (peça 1, p. 91-93) , foi realizada análise da prestação de contas do PNAE/2010, que concluiu pela sua não aprovação. Tal documento fundou-se na inspeção in loco realizada pela Controladoria-Geral da União (CGU) , em decorrência do 12º Evento do Projeto de Fiscalização a partir de Sorteios Públicos, que emitiu o relatório de fiscalização 1609, no período de 1/7/2010 a 12/7/2010 (peça 1, p. 93/158) , sobre o PNAE/2010, dentre outros Programas.
39.	Por sua vez, sob o aspecto técnico, mediante a informação nº 41/2015 - Daesp/Copra/CGCAP/Difin/FNDE, foi realizada análise da prestação de contas do PNAE/2010, que concluiu pela impugnação total dos recursos repassados, em face das inúmeras irregularidades apontadas no relatório de fiscalização 1609, da CGU, bem como devido ao pagamento indevido de tarifas bancárias (peça 1, p. 160-165) .
40.	Destarte, discordando do defendente quanto aos fatos, tem-se que:
 (1) a desídia do responsável, que dispôs de mais de 100 dias para prestar contas, ficou configurada ante o descumprimento do dever de prestar contas e deu causa a suposta perda de documentos que poderiam suportar as despesas realizadas com os recursos recebidos;
 (2) houve prestação de contas, sim, pelo CAE, tardiamente - 13/7/2011 - e a análise das contas pelo ente responsável (FNDE) concluiu pela sua reprovação;
 (3) a reprovação fundou-se em diversas irregularidades constatadas in loco pela CGU, mediante fiscalização;
 (4) não há provas de que os elementos específicos e necessários para elidir as irregularidades apontadas pela CGU estavam entre os documentos confiscados pela busca e apreensão.
41.	Todos esses fatos levam a concluir pela conduta repreensível do responsável e rejeição do argumento.
 (...) 
Alegação (nas palavras do defendente) 
48.	É oportuno esclarecer que a última informação que o jurisdicionado obteve, enquanto estava na gestão municipal (2009-2012) , era de que, em 13/7/2011, o Conselho de Alimentação Escolar (CAE) emitiu parecer conclusivo pela aprovação do PNAE/2010.
49.	Todavia, em 2016, quando houve a reanálise dos documentos, o jurisdicionado não estava mais à frente da prefeitura, isto é, sem meios para se defender, e pior, isto ocorreu após terem sido apreendidos os documentos relativos ao PNAE 2010 pela Operação 'Imperador', os quais foram extraviados há mais de cinco anos.
49.	Desse modo, resta indene de dúvidas de que a comunicação das supostas falhas na prestação de contas apenas ocorreu após largo decurso de tempo, e, mais do que isso, após já ter havido manifestação favorável para a sua aprovação.
50.	A situação em comento caracteriza justamente a ocorrência de caso fortuito, o que, por disposição clara do art. 211 do RI/TCU, consubstancia-se especificamente na iliquidez das contas, conforme exposto anteriormente, de modo que seja procedido ao arquivamento dos autos.
Análise
51.	De fato, o parecer do CAE foi pela aprovação das contas, porém, a competência para seu julgamento cabe a este Tribunal. Ademais, posteriormente, fatos novos, apurados pela Controladoria Geral da União, em seu relatório de fiscalização, identificaram diversas irregularidades que impediram cabalmente a aprovação das contas.
52.	Quanto à alegação de 'caso fortuito', também não se aplica, pois, seria necessária ocorrência alheia à vontade do gestor que o impedisse de atender à obrigação de prestar contas ou justificar as falhas encontradas. (...) 
53.	Como se vê no relatório de fiscalização 1609 (trabalhos de campo no período de 1/7/2010 a 12/7/2010, antes da busca e apreensão - peça 1, p. 93/158) , para cada falha ou irregularidade encontrada durante a fiscalização, o responsável foi chamado a prestar esclarecimentos - houve oportunidade de esclarecer os achados da fiscalização. Isso aconteceu e ficou registrado no relatório, mas o responsável não obteve êxito em afastar as irregularidades. Em outras palavras, o responsável teve oportunidade para saber que irregularidades estavam sendo encontradas e trazer elementos que as afastassem, mas não o fez.
54.	Deve-se lembrar ainda que toda constatação de relatórios de fiscalização e auditoria é suportada por documentos hábeis probatórios, que ficam arquivados junto ao emissor do relatório e sujeita a verificação posterior, caso se faça necessário. Por óbvio, e conforme a legislação de regência, esses papéis fazem parte do relatório emitido pela CGU e atestam as irregularidades mencionadas.
55.	Adicionalmente, também cabe ressaltar que não foi trazida nenhuma prova de que os documentos do PNAE/2010 estavam entre os apreendidos pela ação do Ministério Público.
56.	Isto posto, deve-se rejeitar a alegação.
 (...) 
Alegação (nas palavras do defendente) 
62.	Excelência, não é cabível a punição do gestor sob o argumento de existência de danos ao erário ante a impossibilidade de apresentação de documentos ocasionada por fatos alheios à sua vontade que, frisa-se, foram devidamente informados à Corte de Contas do Estado e encontram-se comprovados nos presentes autos.  
63.	Data vênia, com base na detida análise de toda documentação que compõe os autos, bem como dos fundamentos expostos pela análise técnica, verifica-se a existência da suposição de que os valores repassados pelo FNDE não foram integralmente aplicados.  
Análise
64.	O ônus da prova em processos de contas é do gestor. Convém salientar que é pacífica a jurisprudência deste Tribunal no sentido de que compete ao gestor o ônus de provar a aplicação regular dos recursos que lhe foram confiados, vide Acórdão 974/2018-TCU-Plenário (relator Bruno Dantas) , 511/2018-Plenário (relator Aroldo Cedraz) , 3875/2018-1ª Câmara (relator Vital Do Rêgo) , 1983/2018-1ª Câmara (relator Bruno Dantas) , 1294/2018-1ª Câmara (relator Bruno Dantas) , 3200/2018-2ª Câmara (relator Aroldo Cedraz) , 2512/2018-2ª Câmara (relator Aroldo Cedraz) , 2384/2018-2ª Câmara (relator José Múcio Monteiro) , 2014/2018-2ª Câmara (relator Aroldo Cedraz) , 901/2018-2ª Câmara (relator José Múcio Monteiro) , entre outros.
65.	Neste caso, não se supõe que os valores não foram aplicados no programa porque não trouxe os documentos pertinentes, pelo contrário, é obrigação do gestor provar que os valores foram aplicados regularmente mediante a prova documental devida, prevista na legislação. Se o gestor não prova documentalmente como aplicou os recursos, estabelece-se a perda de nexo causal entre o numerário recebido e os gastos efetuados, ensejando a devolução dos valores. Rejeita-se o argumento.
 (...) 
Alegação (nas palavras do defendente) 
70.	A partir das alterações trazidas pela Lei nº 13.655/2018 ao Decreto-Lei nº 4.657/1942 - Lei de Introdução às Normas do Direito Brasileiro, novos parâmetros foram inaugurados para a responsabilização dos agentes públicos em decorrência dos atos por eles praticados.
71.	O art. 28 da LINDB, incluído pela Lei nº 13.655/2018, trouxe à baila a necessidade de caracterização de dolo ou erro grosseiro para a responsabilização do agente. Assim, a possibilidade de responsabilização do agente existe mediante existência do dolo, entendido como a vontade livre e consciente de praticar a infração ou assumir os riscos de produzir o resultado, OU erro grosseiro.
72.	Não há elementos hábeis a comprovar que a atuação do jurisdicionado encontra-se eivada de dolo ou culpa grave, capazes de ocasionar a aplicação de qualquer sanção.
Análise
73.	No tocante ao art. 28 da LINDB, a jurisprudência do TCU, de forma alinhada com a doutrina, vem interpretando o erro grosseiro como aquele que poderia ser percebido por pessoa com diligência abaixo do normal, ou seja, que seria evitado por pessoa com nível de atenção aquém do ordinário, consideradas as circunstâncias do caso concreto.
74.	Nesse sentido, a regra prevista no art. 28 da LINDB (Decreto-lei 4.657/1942) , que estabelece que o agente público só responderá pessoalmente por suas decisões ou opiniões técnicas em caso de dolo ou erro grosseiro, não se aplica à responsabilidade financeira por dano ao erário, permanecendo o dever de indenizar os prejuízos aos cofres públicos sujeito à comprovação de dolo ou culpa, sem qualquer gradação, tendo em vista o tratamento constitucional dado à matéria pelo art. 37, § 6º, da Constituição Federal (Acórdão 5547/2019-TCU-Primeira Câmara, relator Benjamin Zymler) .
'Para fins de responsabilização perante o TCU, considera-se erro grosseiro (art. 28 do Decreto-lei 4.657/1942 - Lindb) aquele que pode ser percebido por pessoa com diligência abaixo do normal ou que pode ser evitado por pessoa com nível de atenção aquém do ordinário, decorrente de grave inobservância de dever de cuidado (Acórdão 4447/2020-TCU-Segunda Câmara, relator: Aroldo Cedraz) .'
'Para fins de responsabilização perante o TCU, considera-se erro grosseiro aquele que pode ser percebido por pessoa com diligência abaixo do normal ou que pode ser evitado por pessoa com nível de atenção aquém do ordinário, decorrente de grave inobservância de dever de cuidado (Acórdão 3327/2019-TCU-Primeira Câmara, relator: Vital do Rêgo) .'
'Para fins de responsabilização perante o TCU, pode ser tipificado como erro grosseiro o descumprimento de regra expressa em instrumento de convênio. Tal conduta revela nível de atenção aquém ao de uma pessoa com diligência abaixo do patamar médio, o que configura culpa grave, passível de multa (Acórdão 2681/2019-TCU-Primeira Câmara, relator: Benjamin Zymler) .'
75.	Em face da precitada jurisprudência, rejeita-se a alegação.
Alegação (nas palavras do defendente) 
76.	Os referidos artigos da LINDB preveem a necessidade de motivação das decisões nas esferas administrativa, controladora e judicial, sob a luz dos princípios da razoabilidade e da proporcionalidade, devendo ser considerados 'os obstáculos e as dificuldades reais do gestor e as exigências das políticas públicas a seu cargo, sem prejuízo dos direitos dos administrados' e, na aplicação de sanções, 'a natureza e a gravidade da infração cometida, os danos que dela provierem para a administração pública, as circunstâncias agravantes ou atenuantes e os antecedentes do agente'.
77.	As alterações destacam a importância da busca por soluções jurídicas proporcionais, equânimes, eficientes e compatíveis com o interesse público, em todas as searas da administração pública brasileira, substituindo o caráter burocrático do controle pelo caráter conciliatório.
Análise
78.	Os critérios citados acima para dosimetria da apenação ou cobrança do ex-gestor são bem claros e não concorrem com a aplicação da lei neste caso concreto, visto que há provas nos autos de malversação dos recursos públicos. As constatações dos órgãos de controle são graves e requerem as medidas necessárias para recomposição do erário. O Tribunal já faz uso de critérios técnicos para aplicar sanções aos seus jurisdicionados, e está alinhado com desses ditames da LINDB. Deve-se rejeitar a alegação.
 (...) 
Outras Considerações
82.	Da análise dos documentos presentes nos autos, verifica-se que o Sr. Saul Nunes Bemerguy, ex-prefeito (gestão 2009/2012) era a pessoa responsável pelo recebimento e gestão dos recursos federais transferidos à conta do PNAE/2010, bem como pela prestação de contas.
83.	Os fatos apurados no processo indicam a ocorrência de prejuízo ao Erário oriundo de irregularidades na execução e na comprovação da execução dos recursos do PNAE/2010, com base no parecer 74/2016/COECS/CGPAE/Dirae (peça 1, p. 193-195) , relatório de TCE 220/2017  Direc/COTCE/CGCAP/Difin-FNDE/MEC, de 2/5/2017 (peça 1, p. 216/223) e no relatório de fiscalização 1609 da CGU, de 10/5/2010 (peça 1, p. 93/158) .
84.	Cumpre observar que, mesmo não tendo ocorrido visita por parte do FNDE, este alertou o gestor municipal e a presidente do CAE, à época, sobre as irregularidades constatadas pela fiscalização in loco da CGU, por meio dos ofícios 1053 e 1054/2011 - Comav/CGPAE/Dirae/FNDE, de 4/7/2011, respectivamente, conforme consubstanciado no parecer 74/2016/COECS/CGPAE/Dirae (peça 1, p. 194, item 2.3.2.) .
85.	Por outro lado, a equipe da CGU, apresentou um relatório detalhado, com levantamento fotográfico, em que constatou ausência de alimentação escolar no PNAE 2010, dentre diversas outras irregularidades. O relatório teve a ciência prévia da prefeitura municipal de Tabatinga, de quem a equipe colheu resposta, a cada constatação irregular, em 30/6/2010 (peça 1, p. 97, item 5) . Essa manifestação do município consta do relatório de fiscalização 1609 da CGU, bem como a análise dessas respostas, realizada pela equipe da CGU (peça 1, p 139/153, item 1.1.38 ao 1. 1.52) .
86.	Ademais, no tocante à análise técnica de execução da prestação de contas do PNAE/2010, o parecer 74/2016/COECS/CGPAE/Dirae (peça 1, p. 193/195) , emitido em 5/4/2016, constatou que, de acordo com o registrado no demonstrativo sintético anual, não houve oferta de alimentação escolar durante 80 (oitenta) dias nas ações PNAC, PNAP, PNAE-Fundamental, PNAE-Médio e EJA no valor de R$ 302.400,00. Também faltou alimentação escolar durante 60 (sessenta) dias na ação PNAI. A irregularidade provocou um prejuízo ao erário no valor de R$ 553.932,00 (peça 1, p. 195, item 3.1, subitem 'm') . (...) " (grifo nosso) 
Na proposta de deliberação que fundamentou o acórdão embargado, consignei que o MP/TCU, representado pelo subprocurador-geral Paulo Soares Bugarin, acompanhou, no mérito, a proposta da unidade instrutiva. Reproduzo, abaixo, trecho do referido parecer[footnoteRef:3]: [3:  Peça 41.] 
" (...) 5.	Conforme já registrado, o responsável foi citado essencialmente por débito decorrente da falta de merenda escolar para cuja aquisição foram repassados ao município recursos públicos do PNAE/2010. A despeito disso, o Sr. Saul Nunes Bemerguy não apresentou nenhuma informação ou documento que pudesse ao menos suscitar dúvidas quanto aos fatos que deram ensejo ao débito, documentalmente confirmados pela Controladoria-Geral da União (CGU) , como bem destacou a unidade técnica (...) .
6.	Portanto, considerando que 'o responsável não trouxe nenhum elemento que servisse para elidir as irregularidades em si', nem 'houve nenhum fato ou novo documento ostentado que pudesse afastar as questões por que é responsabilizado' (peça 38, p. 9) , assiste razão à Secex-TCE ao propor o julgamento pela irregularidade das presentes contas, com condenação em débito e aplicação de multa ao Sr. Saul Nunes Bemerguy.
 (...) 
8.	Ante o exposto, tendo em vista que o responsável não logrou êxito em desconstituir as razões que motivaram a sua responsabilização neste processo, este membro do Ministério Público de Contas junto ao TCU manifesta-se de acordo com a Secex-TCE (peças 38, p. 15; 39 e 40) ." (grifo nosso) .
Além de adotar como razões de decidir as análises promovidas pela unidade instrutiva e pelo MP/TCU, assinalei que a alegação do responsável no sentido de que a busca e apreensão da documentação relativa ao Pnae/2010 teria prejudicado a elaboração e a apresentação da prestação de contas não foi demonstrada. Ressaltei que o tomador de contas, entre outros elementos, considerou em suas análises e conclusões o relatório de fiscalização 1609/2010, da CGU, decorrente de inspeção in loco realizada em julho de 2010, no âmbito do 12º Evento do Projeto de Fiscalização a partir de Sorteios Públicos, quase um ano antes, portanto, da busca e apreensão, ocorrida em 14/4/2011.
Fundamentalmente, considerei que o Sr. Saul Nunes não logrou comprovar a boa e regular aplicação recursos do PNAE, pela qual era responsável, cuja execução financeira foi impugnada ante a ausência de comprovação do fornecimento de alimentação escolar durante parte do exercício de 2010, que não foi por ele infirmada nem justificada.
Ante o exposto, restou demonstrado que não houve a omissão alegada pelo embargante. O que se verifica é que o embargante novamente suscita questões objetivamente examinadas na instrução inserta à peça 38, acolhidas na proposta de deliberação, visando rediscutir o mérito desta tomada de contas especial.
Impõe-se, dessa forma, a rejeição dos presentes embargos.
Diante do exposto, voto pela aprovação do acórdão que ora submeto à apreciação deste Colegiado.
TCU, Sala das Sessões, em 19 de abril de 2022.
Weder de Oliveira
Relator